【裁判字號】    92,聲判,81
【裁判日期】    951120
【裁判案由】    聲請交付審判
【裁判全文】
臺灣高雄地方法院刑事裁定              92年度聲判字第81號
聲  請  人  甲○○
                    弄47號
            乙○○
代  理  人  藍庭光律師
            林易玫律師
被      告  戊○○
            丁○○
            丙○○
上列聲請人因告訴被告等人業務過失致死案件，不服臺灣高等法
院高雄分院檢察署檢察長於民國92年7 月3 日駁回聲請再議之處
分（92年度上聲議字第655 號），聲請交付審判，本院裁定如下
：
    主  文
聲請駁回。
    理  由
一、聲請意旨如附件刑事聲請交付審判理由狀及刑事聲請調查狀
    所載。
二、按告訴人不服上級法院檢察署檢察長或檢察總長認再議為無
    理由而駁回之處分者，得於接受處分書後10日內委任律師提
    出理由狀，向該管第一審法院聲請交付審判。法院認為交付
    審判之聲請不合法或無理由者，應駁回之。刑事訴訟法第25
    8 條之1 、第258 條之3 第2 項前段分別定有明文。經查，
    本件聲請人以戊○○、丁○○、丙○○涉犯業務過失致死罪
    嫌，向臺灣高雄地方法院檢察署提起告訴，經該署檢察官為
    不起訴處分後，聲請人不服聲請再議，經臺灣高等法院高雄
    分院檢察署檢察長於92年7 月1 日，以92年度上聲議字第65
    5 號認再議為無理由而駁回再議。再議處分書係於92年7 月
    7 日送達於聲請人，經聲請人收受前開再議駁回處分書後，
    計入在途期間，於同月21日委任律師，向本院聲請交付審判
    等情，分別有前揭不起訴處分書、處分書、送達回證及本院
    收文章戳在卷可稽，足認聲請人係於法定期間內聲請交付審
    判，合先敘明。
三、次按刑事訴訟法第258 條之1 規定告訴人得向法院聲請交付
    審判，核其立法意旨，係法律對於「檢察官不起訴或緩起訴
    裁量權」制衡之外部監督機制，此時，法院之職責僅在就檢
    察官所為不起訴或緩起訴之處分是否正確加以審查，藉以防
    止檢察機關濫權。依此立法精神，同法第258 條之3 第3 項
    規定：「法院就交付審判之聲請為裁定前，得為必要之調查
    」，其所謂「得為必要之調查」，係指調查證據之範圍應以
    偵查中曾顯現者為限，不可就新提出之證據再為調查，亦不
    可蒐集偵查卷宗以外之證據，否則將與刑事訴訟法第260 條
    之再行起訴規定混淆不清（臺灣高等法院91年4 月25日刑庭
    會議法律問題研討意見參照）。而本件就被告戊○○、丁○○、丙○○等人之醫療行為有無過失，前經高雄地方法院檢
    察署送行政院衛生署醫事審議委員會鑑定後（行政院衛生署
    醫事審議委員會第0000000 號），茲因就原鑑定意見，尚有
    不明瞭之事項，乃再次送由同委員會進一步說明（行政院衛
    生署醫事審議委員會第0000000 號），是尚未逾越前揭法條
    所指調查證據之範圍，合先敘明；又法院於審查交付審判之
    聲請有無理由時，除認為告訴人所指摘不利被告之事證未經
    檢察機關詳為調查或斟酌，或不起訴處分書所載理由違背經
    驗法則、論理法則或其他證據法則者外，不宜率予交付審判
    （法院辦理刑事訴訟案件應行注意事項第118 項參照）。至
    上開所謂告訴人所指摘不利被告之事證未經檢察機關詳為調
    查，係指告訴人所提出請求調查之證據，檢察官未予調查，
    且若經調查，即足以動搖原偵查檢察官事實之認定及處分之
    決定，倘調查結果，尚不足以動搖原事實之認定及處分之決
    定者，仍不能率予交付審判，合先敘明。
四、又被告未經審判證明有罪確定前，推定其為無罪。犯罪事實
    應依證據認定之，無證據不得認定犯罪事實；不能證明被告
    犯罪者，應諭知無罪之判決，刑事訴訟法第154 條、第301
    條第1 項分別定有明文。次按事實之認定，應憑證據，如未
    能發現相當證據，或證據不足以證明，自不能以推測或擬制
    之方法，為裁判基礎；再認定犯罪事實，所憑之證據，雖不
    以直接證據為限，間接證據亦包括在內，然無論直接或間接
    證據，其為訴訟上之證明，須於通常一般之人均不致於有所
    懷疑，而得確信其為真實之程度者，始得據之為有罪之認定
    ，倘其證明尚未達到此一程度，而有合理性懷疑之存在時，
    即無從為有罪之認定，此分別有最高法院40年台上字第86號
    及76年台上字第4986號判例可資參照。經查：
    (一)本件病患何宗宴於90年11月1 日入診財團法人長庚紀念醫
    院高雄分院（下略稱長庚高雄分院）求診，當時已持續發燒
    39度達2 天並伴隨嚴重頭痛，經X 光檢查及會診後，認無緊
    急開刀之適應症後，被告即值班醫師丙○○即以腰椎穿刺之
    方式取出病患之脊髓液作化驗與培養等情，有長庚醫院高雄
    分院90年11月1 日會診單及X 光科檢查會診及報告單在卷可
    憑（見臺灣雲林地方法院檢察署91年他字第5 號卷第11-14
    頁），而就被告丙○○實施腰椎穿刺手術之必要性而言，行
    政院衛生署醫事審議委員會鑑定意見認：病患之電腦斷層為
    左腦多發性腦部病灶併腦水腫，不是外科手術之適應症。內
    科治療包括診斷及藥物治療。診斷最準確之方法為外科直接
    開刀由病灶取出檢體做化驗或培養。因外科已決定不做手術
    ，為獲得其診斷方法即為做脊椎穿刺，以取出腦脊髓液做化
    驗及培養，方可得知病因及對症下藥。其他方式為可做嘗試
    性的抗生素藥物治療，但不一定能有效控制病情。如上述理
    由，以內科治療需先找出病因，本案件醫師認為已事先給予
    降腦壓藥物，應可控制腦壓的問題，而決定在給抗生素前先
    做脊椎穿刺，以盡早得知病因及治療方法，其想法是合理的
    。在此情況下，醫師是否做脊椎穿刺，並無一定比例。本案
    做腰椎穿刺有其必要性，有行政院衛生署93年11月24日衛署
    醫字第0930220142號函在卷可稽（見本院卷第67頁）。經核
    與偵查卷內現存之鑑定意見認：腦膿瘍的致病原因可能為各
    種細菌、黴菌、結核菌或病毒所引起，有時會合併腦膜炎，
    一般確定病因之診斷，大都需要靠神經外科做開顱手術或用
    立體定位手術，取出感染膿液檢查，才能知道病原。但本病
    患在急診室時，神智清楚，無局部神經症狀，電腦斷層顯示
    為多發性病灶，且病人有長期尿毒症，手術危險性較高或使
    病情更惡化。故外科醫師認為尚無立即手術之必要性，建議
    先用內科治療，應屬合理（見本院卷第68頁）等語相符，是
    本件在無法以外科手術進行診療之情形下，被告丙○○以腰
    椎穿刺之方式為診療自有其必要性一節，首堪認定。
    (二)聲請意旨雖另以腦膿瘍患者均有顱內壓昇高之現象，而顱
    內高壓為腰椎穿刺之禁忌，再者，長期尿毒患者，因已無排
    尿功能，故縱使施予降腦壓之藥物甘露醇，對其並無顯著效
    果，不能達到降腦壓之效果，本件患者有尿毒症，其對甘露
    醇藥物反應不佳，而其在施予腰椎穿刺當時，腦壓高達350m
    mH2O，被告丙○○在施行腰椎穿刺前曾施予甘露醇，惟在事
    實上未發生降壓結果之情形下，猶貿然施予腰椎穿刺，應有
    過失云云。惟依據行政院衛生署醫事審議委員會之鑑定意見
    認：腦壓是在做脊椎穿刺或開顱手術放置探測器才能測得。
    有經驗的醫師在測得初始腦壓為350mmH2O均會立即停止脊髓
    液引流。本案醫師已有注意此情況，故給予甘露醇降壓，再
    引流腦脊髓液（見本院卷第67頁）等語，堪認醫師在進行脊
    椎穿刺手術之際，仍得藉由觀察病患之腦壓已否降下，以判
    斷是否繼續進行手術，而本件被告丙○○在觀測到病患腦壓
    為35 0mmH2O 之情形下，亦有試圖對病患投以甘露醇之方式
    降腦壓，是可判定被告丙○○亦深知於病患腦壓升高之情形
    下，施做腰椎穿刺之危險性，衡以常情，當無執意於此危險
    狀況下猶進行手術之理，查諸偵查卷內亦無其他積極證據足
    認被告丙○○係在病患腦壓尚未降下前施做腰椎穿刺手術，
    自難遽認其有何醫療過失。
    (三)而被告戊○○及丁○○於90年11月2 日接班後即依被告丙○○所開立之醫囑仍繼續給予廣效性抗生素及每4 小時給予
    甘露醇，並因何宗宴持續有發燒及頭痛引發躁動情形，而給
    予降溫止痛劑及鎮靜劑，有長庚醫院高雄分院病歷紀錄在卷
    可考（見臺灣雲林地方法院檢察署91年他字第5 號卷第27-4
    2 頁），經行政院衛生署醫事審議委員會認：住院醫師及主
    治醫師於加護病房施予之診治，如降腦壓、給予抗生素及鎮
    靜劑等，均合於醫學常規，並無其他可行之治療方式，一般
    醫師均會使用相同之處置（見本院卷第67頁），堪認被告戊○○、丁○○該段期間對病患之診治亦無何過失，復參以行
    政院衛生署醫事審議委員會鑑定意見尚進一步指出：本件病
    患致死之直接原因為腦膿瘍，其腦疝脫的原因最主要為腦膿
    瘍引起。一般脊椎穿刺造成腦疝脫均會很快發生症狀，而本
    案例為脊椎穿刺一天後才發生，故不能直接判斷病患腦疝脫
    是為本件脊椎穿刺所引起（見本院卷第67頁）。是在無積極
    證據認定被告等人之醫療行無有過失且該過失與本件病患之
    死亡有因果關係之情形下，實難率爾認定病患死亡之結果，
    係被告等人疏於注意所致。
五、綜上所述，觀乎卷存偵查中顯現之證據，並無其他積極證據
    足資證明被告等人有何業務過失致死之不法情事，職是，本
    件被告犯罪嫌疑尚有未足，原偵查、再議機關依偵查所得證
    據，認定本案尚難率以業務過失致死罪相繩，乃認被告等人
    犯罪嫌疑不足，為不起訴處分及再議駁回處分，核無不合。
    聲請人猶指前詞，任意指摘不起訴及駁回再議等處分為不當
    ，據此聲請交付審判，洵非有據，應予駁回。
據上論結，應依刑事訴訟法第258 條之3 第2 項前段，裁定如主
文。
中    華    民    國    95    年    11    月    20    日
                      刑事第六庭  審判長法  官  曾逸誠
                                        法  官  李  蓓
                                        法  官  王  琁
上正本證明與原本無異
不得抗告。
中    華    民    國    95    年    11    月    20    日
                                        書記官  黃國忠


司法院資訊處製作；財團法人民間司法改革基金會備份。
